最高法院民事判決　　　　　　九十四年度台上字第二二四六號
　　上　訴　人　己○○○即許.
　　　　　　　　　　　　　22.
　　　　　　　　丙○○同上）.
　　　　　　　　乙○○同上）.
　　　　　　　　　　　　　樓
　　　　　　　　辛○○同上）.
　　　　　　　　　　　　　3樓.
　　　　　　　　庚○○同上）.
　　　　　　　　戊○○同上）.
　　　　　　　　丁○○同上）.
　　共　　 同
　　訴訟代理人　洪士凱律師
　　被 上訴 人　甲○○
上列當事人間請求返還代償款事件，上訴人對於中華民國九十四
年五月三十一日台灣高等法院台南分院第二審更審判決（九十二
年度上更(一)字第四五號），提起上訴，本院判決如下：
    主  文
原判決關於駁回上訴人其餘上訴及該訴訟費用部分廢棄，發回台
灣高等法院台南分院。
    理  由
本件被上訴人主張：伊與上訴人之被繼承人許煋煌（已於民國八
十五年六月十五日死亡）於七十七年四月二十二日簽立合建契約
，由伊出資，許煋煌提供土地興建房屋。嗣於七十九年八月間因
合建房屋之資金需要，經雙方同意，以伊、許煋煌及上訴人丁○
○三人名義，共同簽發本票四紙，並以當時許煋煌、及上訴人丁
○○所有之合建土地二十六筆設定抵押權，向訴外人葉瑞香、許
雅貞、蘇錦銘、張樓等四人（下稱葉瑞香等四人）借得新台幣（
下同）六百萬元，匯入許煋煌之帳戶，作為支付工程款之用。詎
許煋煌就該款中之一百八十四萬八千零九十五元未用於工程款，
伊已於八十年三月至五月間將借款全數清償，依民法第二百八十
一條、第三百十二條規定，及繼承之法律關係，請求上訴人連帶
返還等情。求為命上訴人連帶給付一百八十四萬八千零九十五元
，並加付法定遲延利息之判決（被上訴人逾上開金額之請求，業
受敗訴判決確定）。
上訴人則以：依被上訴人與許煋煌所立之合建契約約定，興建房
屋之資金應由被上訴人提供，系爭六百萬元既係因被上訴人合建
房屋需要資金所借，應由被上訴人償還。況許煋煌已代付工程款
九百六十二萬六千二百九十一元，與系爭六百萬元抵銷後，被上
訴人不得請求伊給付任何款項等語，資為抗辯。
原審以：被上訴人主張之事實，已據提出合建契約、本票及土地
登記簿謄本等件為證。查被上訴人與許煋煌、上訴人丁○○共同
簽發本票四紙向葉瑞香等四人借款六百萬元，渠等對葉瑞香等四
人應負連帶清償責任。而被上訴人已清償全部債務，取回本票，
為上訴人所不爭，依民法第二百八十一條規定，被上訴人因清償
而使許煋煌、上訴人丁○○二連帶債務人同免責任，自得請求該
二人償還其各自分擔之部分及自免責時起之利息。被上訴人既主
張系爭借款原作為支付工程款之用，因許煋煌要求匯入其帳戶，
致未全部用於支付工程款，則依借款用途，應認被上訴人與許煋
煌間有約定代付工程款部分，應由被上訴人償還葉瑞香等四人，
未用於工程款部分，應由許煋煌負責償還，是被上訴人清償借款
後，自得向許煋煌求償。至上訴人抗辯許煋煌已支付工程款九百
六十二萬六千二百九十一元，雖提出明細表附卷足憑，惟被上訴
人僅承認其中四百十五萬一千九百零五元，衡之許煋煌依合建契
約之約定，負責提供土地，無需支付工程款，自無以自己財物替
被上訴人支付工程款之可能，且許煋煌承認自七十九年八月二十
七日後，其支付之工程款，皆從系爭匯入其帳戶之六百萬元中支
出，可見許煋煌並無代被上訴人支付超過六百萬元工程款之事實
。則自六百萬元借款中扣除許煋煌用以支付工程款之四百十五萬
一千九百零五元後，被上訴人所得請求許煋煌返還之金額為一百
八十四萬八千零九十五元。綜上所述，被上訴人依民法第二百八
十一條及繼承法律關係規定，請求上訴人連帶給付一百八十四萬
八千零九十五元本息，為有理由，逾此範圍，為無理由。爰將第
一審所命上訴人連帶給付被上訴人超過一百八十四萬八千零九十
五元本息部分廢棄，改判駁回被上訴人上開部分之訴，並駁回上
訴人其餘上訴。
查被上訴人主張伊與許煋煌就系爭六百萬元借款，原約定匯入伊
之帳戶，以便加速完成工地之用，惟撥款當天，許煋煌顧慮如該
款匯入伊處，萬一伊移作他用，工地無法完成，其需負連帶清償
之風險，故將該款匯入許煋煌帳戶等語（見一審卷第四頁）；上
訴人亦稱所以要借六百萬元，係為支付合建房屋之工程款及種種
費用等語（見一審卷第二一頁背面）。被上訴人與許煋煌既係為
支付合建房屋之工程款而借系爭六百萬元，衡之常理，似應約定
該款全部用於支付工程款。又依被上訴人與許煋煌所立合建契約
之記載，合建房屋之資金由被上訴人提供（見一審卷第七頁），
被上訴人亦自承工程款及費用之支出均由其負責屬實（見一審卷
第九九頁）。故被上訴人雖與許煋煌就系爭六百萬元借款對債權
人應負連帶清償責任，然該六百萬元倘係約定全部用於支付工程
款，而工程款本應由被上訴人負責，許煋煌就該六百萬元與被上
訴人間似無應分擔部分。果爾，許煋煌就該六百萬元如尚有未用
於工程款之部分，或其將六百萬元之部分款項另作他用，僅屬被
上訴人得否依約定請求其返還，或許煋煌有無違反約定，應否負
債務不履行損害賠償之問題。原審就此未詳加審酌，並就認定被
上訴人與許煋煌間有約定系爭借款支付工程款部分，由被上訴人
償還，未用於工程款部分，由許煋煌負責償還，未敘明其所憑之
證據，遽認被上訴人得依民法第二百八十一條規定請求上訴人返
還許煋煌就系爭借款未用於工程款之部分，不無可議。上訴論旨
，指摘原判決其敗訴部分為不當，聲明廢棄，非無理由。
據上論結，本件上訴為有理由。依民事訴訟法第四百七十七條第
一項、第四百七十八條第二項，判決如主文。
中　　華　　民　　國　九十四　年　 十二 　月　　八　　日
                      最高法院民事第七庭
                          審判長法官  劉　延　村
                                法官  劉　福　來
                                法官  陳　重　瑜
                                法官  黃　秀　得
                                法官  許　澍　林
      本件正本證明與原本無異
                                      書  記  官
中　　華　　民　　國　九十四　年　 十二 　月　二十一　日
                                                      Ｅ
